【裁判字號】    93,訴,2861
【裁判日期】    950526
【裁判案由】    返還不動產等
【裁判全文】
臺灣高雄地方法院民事判決              93年度訴字第2861號
原      告  甲○○
訴訟代理人  許再定律師
被      告  臺灣電力公司高雄區營業處
法定代理人  乙○○
訴訟代理人  蘇俊誠律師
當事人間返還不動產等事件，本院於民國95年5 月12日言詞辯論
終結，判決如下：
  主  文
原告之訴駁回。
訴訟費用由原告負擔。
  事實及理由
壹、程序方面：
    按當事人法定代理人其代理權消滅者，訴訟程序在有法定代
    理人承受其訴訟以前當然停止；又承受訴訟人，於得為承受
    時，應即為承受之聲明，民事訴訟法第170條、第175條第1
    項分別定有明文。查本件起訴後，被告之法定代理人已變更
    為乙○○，有台灣電力股份有限公司函1 份存卷可參（本院
    卷(一)第103 頁），其聲明承受訴訟，核與前開規定相符，自
    應准許。
貳、實體方面：
一、原告起訴主張：坐落高雄市○○區○○段513 之16地號土地
    （下稱513 之16地號土地），及其上同段183 建號即門牌號
    碼同區○○路85巷2 弄22號建物（下稱系爭建物），係伊於
    民國91年12月27日向本院民事執行處以投標方式拍定得標，
    伊於92年1 月點交後，始發現系爭建物1 層其中坐落513 之
    16地號土地如附圖一所示Ａ部分面積8.94平方公尺，與地下
    層即坐落同段513 之19地號土地（下稱513 之19地號土地）
    下方如附圖二所示Ｂ部分面積1.43平方公尺、Ｃ部分面積23
    平方公尺（下合稱系爭供電室）為被告所占用，被告並在其
    上設置供電設備及變壓器，以供輸配電力與系爭建物及相鄰
    之連棟公寓使用，惟被告占用該處並無正當權源，亦未經伊
    同意，伊自得請求被告返還，爰依民法第767 條之規定提請
    本訴，請求被告應拆遷設備並交還系爭供電室予伊等語。並
    聲明求為判決：(一)被告應將坐落513 之16地號土地如附圖一
    所示Ａ部分，及其上建物返還原告。(二)被告應將坐落513 之
    19 地 號土地如附圖二所示Ｂ、Ｃ部分其上建物內之供電設
    備及變壓器全部拆遷騰空，並返還前述建物予原告。
二、被告則以：上開供電設備與變壓器係伊於77年9 月14日，在
    高雄市○○區○○路85巷2 弄1 至18號、20號、22號、24號
    、26號連棟公寓（下稱系爭連棟公寓）興建時所裝設，以供
    應系爭連棟公寓之住戶用電，並由當時之起造人上頂建設有
    限公司（下稱上頂公司）開具聲明書，提供系爭供電室予伊
    永久使用，因此伊占有系爭供電室，係經上頂公司同意，並
    非無權占有，況原告係伊之配電用戶，依伊之營業規則第9
    條規定，本有容忍伊使用系爭供電室之義務；又系爭供電室
    其中如附圖二所示Ｂ、Ｃ部分位於私設巷道513 之19地號土
    地下方，原告僅係該巷道之共有人，尚不得單獨請求伊返還
    此部分；再者，若肯認原告得依所有權之法律關係，請求被
    告拆遷系爭供電室之供電設備與變壓器並返還予原告，則在
    被告未另行取得設置供電設備之用地前，勢必造成系爭連棟
    公寓之住戶無電可用，恐有權利濫用之嫌等語置辯。並聲明
    求為判決：駁回原告之訴。
三、兩造不爭執之事項及本件爭點：
  (一)兩造不爭執之事項
  1.原告於91年12月27日經本院強制執行程序標購取得513 之16
    地號土地，應有部分全部，及513 之19、512 之3 地號土地
    ，權利範圍各萬分之438 ，與系爭建物1 棟，並於92年2 月
    11日登記為所有權人。
  2.系爭建物之起造人上頂公司於77月7 月18日辦理第二次變更
    設計時，將系爭供電室規劃為受電室用途，經高雄市政府工
    務局於同年8 月3 日核准在案，並載明於使用執照。
  3.被告自77年9 月14日起，即在系爭供電室設置供電設備與變
    壓器，提供輸送電力與系爭連棟公寓之住戶使用，現系爭供
    電室仍為被告所占用。
  (二)本件爭點
  1.系爭供電室是否為原告所有？
  2.被告使用系爭供電室是否為無權占有？
  3.原告請求遷移供電設備與變壓器，並返還系爭供電室，是否
    構成權利濫用？
四、系爭供電室是否為原告所有？
    查系爭供電室位於系爭建物1 層及地下層，其中1 層即附圖
    一所示Ａ部分係作為樓梯使用，而地下層即附圖二所示Ｂ部
    分係作為通道使用，至附圖二所示Ｃ部分則作為受電室使用
    ，前揭Ａ部分坐落原告所有513 之16地號土地，與系爭建物
    1 層其他部分以木板隔開，而Ｂ、Ｃ部分均位於513 之19地
    號土地下方乙情，業據本院會同高雄市政府地政處三民地政
    事務所人員至現場勘驗查明屬實，製有勘驗筆錄、現場照片
    及複丈成果圖附卷可稽（見本院卷(一)第188 至203 頁、卷(二)
    第11至18頁），又原告於91年12月27日向本院民事執行處標
    購之建物包含地下層，該地下層即為附圖二所示Ｂ、Ｃ部分
    ，並非位於系爭建物坐落之513 之16地號土地，而係在私設
    巷道即513 之19地號土地下方乙節，有高雄市政府地政處三
    民地政事務所95年3 月31日高市地民二字第0950002937號函
    、系爭建物登記公務用謄本在卷足考（本院卷(二)第76、109
    頁），是以原告拍定之系爭建物，實包含前揭Ａ、Ｂ、Ｃ部
    分，故系爭供電室為原告所有甚明。又本件原告係基於513
    之16地號土地所有權人之身分，請求被告返還附圖一所示Ａ
    部分土地及其上建物，另本於系爭建物所有權人之地位，請
    求被告遷出附圖二所示Ｂ、Ｃ部分，是以系爭供電室其中附
    圖二所示Ｂ、Ｃ部分坐落之513 之19地號土地雖原告僅有應
    有部分萬分之438 ，亦無礙原告之主張，被告執原告僅係
    513 之19地號土地共有人之一，辯稱原告不得單獨請求返還
    云云，尚屬無據。
五、被告使用系爭供電室是否為無權占有？
  (一)被告抗辯其所設置之系爭供電設備與變壓器並非無權占用原
    告之土地或建物，並提出聲明書1 份為證，惟為原告所否認
    。經查，系爭供電室係於77年9 月14日，由系爭連棟公寓起
    造人上頂公司基於新建房屋用電需要，向被告聲請新設用電
    時，無償提供予被告使用，上頂公司並於同日出具配電室提
    供聲明書予被告，而觀之該聲明書其上載明：「本人（即上
    頂公司）新建地上四層樓房20棟、地上五層樓房1 棟，…茲
    為用電需要，願依照貴公司營業規則規定，以其中坐落高雄
    市○○區○○路（建民段512 、513 地號）等建築範圍內之
    部分土地（或地下室）計面積20平方公尺，無償提供貴處永
    久使用，以便闢為配電室，設置所需供電設備及變壓器，俾
    供應上列房屋用電…嗣後如將該配電場所有建築及土地讓售
    第三人，負責切實告知受讓人上述聲明事項，本聲明書對其
    仍繼續有效」等語（本院卷(一)第39頁），可見上頂公司與被
    告間就系爭受電室有使用借貸契約存在，惟該使用借貸契約
    係存在於上頂公司與被告間，並非兩造之間，且聲明書上記
    載上頂公司應於系爭供電室轉讓時應告知買受人，惟本件原
    告係經由本院之拍賣抵押物強制執行程序，拍定取得系爭建
    物，拍賣公告並上未記載系爭建物之1 樓部分及地下層均作
    受電室使用，且上頂公司亦未告知原告此事乙情，有拍賣公
    告附於本院91年度執字第11933 號卷可稽，復為被告所不爭
    ，則依據債權相對性之原則，原告無需繼受上頂公司與被告
    所簽立使用借貸契約之義務，故被告自不得援引其與上頂公
    司之使用借貸契約此一債權關係，以對抗具物權效力之原告
    。
  (二)被告雖辯稱原告為被告之配電用戶之一，依營業規則第9 條
    規定，應容忍被告使用系爭供電室云云，然查前揭營業規則
    固規定被告與用戶間係基於供電契約履行權利與義務，惟此
    應指原告負有繳納電費之義務而言，並不當然包括無償提供
    系爭供電室予被告裝置供電設備及變壓器使用之行為，本件
    原告既非前揭聲明書之當事人，對提供作為配電室使用乙事
    於拍定前一無所悉，自無庸繼受前手之容忍義務。至被告另
    辯稱系爭供電室中附圖二所示Ｂ、Ｃ部分位於私設巷道下方
    ，原告應可知悉係作為公共用途，其明知此情仍予以買受，
    即應受拘束云云，惟系爭供電室自77年以降，即由被告所占
    用，被告並持有該處之鑰匙等情，此經被告自承在卷（本院
    卷(一)第234 頁），又觀諸現場照片所示，可見系爭配電室對
    外通道設有鐵門，單憑外觀實無法得知內部係作受電室使用
    （詳本院卷(一)第73頁），則原告於買受前縱有至現場查看，
    亦無從得知系爭配電室之地下層部分係坐落於私設巷道下方
    ，是尚難執前揭事由逕認原告應受拘束。
  (三)被告再辯稱系爭供電室之使用用途為受電室，此經高雄市政
    府工務局於77年8 月3 日核准在案，並載明於使用執照上，
    具有公示性云云。惟按公示性係指物權變動之際，必須以一
    定之公示方法，表現其變動，始能發生一定法律效果之原則
    ，易言之，公示性乃在對外顯示物權之變動及其變動後之物
    權現狀，此種物權變動之一定公示方法，在不動產物權為登
    記，在動產物權則為交付。本件系爭供電室作為受電室使用
    乙情，僅記載於使用執照上，並非登記於建物登記謄本上，
    而該使用執照係高雄市政府工務局所核發予使用人，非處於
    第三人所得知悉之狀態，而不具公示性，故被告上開辯解亦
    無可採。
  (四)據上各情，可見被告使用原告所有之系爭供電室並無正當權
    源甚明。
六、原告請求遷移供電設備與變壓器，並返還系爭供電室，是否
    構成權利濫用？
  (一)按權利之行使，不得違反公共利益，或以損害他人為主要目
    的，民法第148 條第1 項定有明文；而是否以損害他人為目
    的，應就權利人因權利行使所能取得之利益，與他人及國家
    社會因其權利行使所受之損失，比較衡量以定之，倘其權利
    之行使，自己所得利益極少而他人及國家社會所受之損失甚
    大者，非不得視為以損害他人為主要目的，此乃權利社會化
    之基本內涵所必然之解釋，最高法院71年度台上字第737 號
    判例意旨參照。
  (二)被告辯稱原告請求遷移供電設備及變壓器之行為構成權利濫
    用等語，固為原告所否認。惟查電力供應為公共事業，提供
    配電場所更是供電必然之永久性措施，世界各國皆然，而依
    建築法規定，為避免住戶無法獲得供電，受電室核屬建築之
    必要設備，本件系爭供電室之使用用途既為受電室，負責提
    供輸送電力與系爭連棟公寓之住戶使用，則若肯認原告得依
    所有權之法律關係，請求被告拆除系爭供電室之供電設備及
    變壓器，勢將造成系爭連棟公寓所有住戶均告斷電，生活失
    序，而系爭供電室之使用用途既已登記為受電室，自不能違
    法做其他使用，是此遷出對於原告之利益本極有限，惟對於
    系爭連棟公寓住戶而言，損害至深且鉅，足見原告請求拆除
    上開供電設備，請求騰空返還系爭供電室，顯然違反公共利
    益，且以損害他人為主要目的，揆諸比例原則，乃屬民法第
    148 條權利之濫用，是原告之主張顯屬無理由。
七、綜上所述，被告於原告所有之系爭供電室設置供電設備及變
    壓器雖無占有之合法權限，惟原告請求被告將之遷移並返還
    系爭供電室之行為，係屬權利濫用，不應准許，從而，原告
    依民法第767 條規定，請求被告將附圖一所示Ａ部分土地及
    其上建物返還原告，並將附圖二所示Ｂ、Ｃ部分其上建物內
    之供電設備及變壓器全部拆遷騰空，返還前述建物予原告，
    為無理由，應予駁回。
八、結論：原告之訴為無理由，依民事訴訟法第78條，判決如主
    文。
中    華    民    國    95    年    5     月    26    日
                  民事第一庭  審判長法  官  甯馨
                                    法  官  曾鴻文
                                    法  官  莊珮君
正本係照原本作成。
如不服本判決，應於送達後20日內，向本院提出上訴狀並表明上
訴理由，如於本判決送達前提起上訴者，應於判決送達後10日內
補提上訴理由書（須附繕本）。
中    華    民    國    95    年    5     月    26    日
                                    書記官  何明昌


司法院資訊處製作；財團法人民間司法改革基金會備份。
